臺灣臺中地方法院刑事判決　　　　　　　100年度醫訴字第6號
公　訴　人　臺灣臺中地方法院檢察署檢察官
被　　　告　賴品儒
選任辯護人　廖志堯律師
上列被告因違反醫師法案件，經檢察官提起公訴（100年度偵字
第15943號），本院判決如下：
    主    文
賴品儒無罪。
    理    由
一、公訴意旨略以：被告賴品儒明知未取得合法醫師資格，不得
    擅自執行醫療業務，竟自民國98年2月15日起至同年月26日
    止，在臺中市○區○○路3段35號之天然蔘中藥行，多次為
    王謝月仔進行針灸之醫療行為，案經臺中市政府衛生局函送
    偵辦。因認被告涉犯醫師法第28條前段之未取得合法醫師資
    格，而擅自執行醫療業務罪嫌。
二、按犯罪事實應依證據認定之，無證據不得認定犯罪事實；又
    不能證明被告犯罪或其行為不罰者，應諭知無罪之判決，刑
    事訴訟法第154條第2項第301條第1項分別定有明文。又所
    謂認定犯罪事實之證據，係指足以認定被告確有犯罪行為之
    積極證據而言，該項證據自須適合於被告犯罪事實之認定，
    始得採為斷罪資料；又事實之認定，應憑證據，如未能發現
    相當證據，或證據不足以證明，自不能以推測或擬制之方法
    ，以為裁判基礎（最高法院29年上字第3105號、40年台上字
    第86號判例意旨參照）。且認定犯罪事實所憑之證據，雖不
    以直接證據為限，間接證據亦包括在內，然而無論直接證據
    或間接證據，其為訴訟上之證明，須於通常一般人均不致有
    所懷疑，而得確信其為真實之程度者，始得據為有罪之認定
    ，倘其證明尚未達到此一程度，而有合理之懷疑存在時，即
    難遽採為不利被告之認定（最高法院76年台上字第4986號判
    例意旨參照）。另刑事訴訟法第161條第1項規定：檢察官就
    被告犯罪事實，應負舉證責任，並指出證明之方法。因此，
    檢察官對於起訴之犯罪事實，應負提出證據及說服之實質舉
    證責任。倘其所提出之證據，不足為被告有罪之積極證明，
    或其指出證明之方法，無從說服法院以形成被告有罪之心證
    ，基於無罪推定之原則，自不能為被告有罪之判決（最高法
    院92年台上字第128號判例意旨參照）。
三、公訴人認被告涉有違反醫師法之犯行，無非係以：證人王謝
    月仔、王美莉、張耀文之證述，及被告供稱與證人王謝月仔
    、王美莉等均無任何過節、債務糾紛，是證人王謝月仔、王
    美莉、張耀文等實無誣攀構陷之理等為其主要論據。
四、訊據被告堅決否認有何違反醫師法之犯行，辯稱：伊絕對沒
    有做違反國家法律的事情，伊年紀已經50幾歲，是一個有信
    仰的人，伊沒有對王謝月仔作針灸，王謝月仔從未到過伊的
    中藥行拿過藥，伊也沒有對外宣告自己是賴醫師等語。被告
    辯護人則以：起訴書僅憑證人王謝月仔、王美莉、張耀文一
    家三人距離所指案發時間已相隔二年多之片面不利證述為其
    依據，完全未查扣任何相符之被告所有供違法從事針灸醫療
    行為之針灸等器物或病歷資料、病患名冊等客觀證據以供佐
    證，而被告係因被告無法認同財團法人臺灣基督長老教會臺
    中柳原教會對於陳聖賢牧師涉嫌不法情事之處置，於100年5
    月間寫信反應，要求教會方面處理，致遭到支持陳聖賢牧師
    且與之往來密切之教會長老王美莉、楊澤宗等人挾怨報復，
    捏造不實指控誣陷被告而來等語置辯。經查：
（一）起訴書所稱之「天然蔘中藥行」，實際上係以「天然中藥
      行」名義登記，招牌亦係懸掛「天然中藥行」，該中藥行
      址設臺中市○區○○路3段35號1樓，負責人為陳邦民（即
      被告之夫），列冊項目為不含劇毒中藥材、固有成分藥材
      之配製、中藥材及中藥成藥之批發、零售、中藥之輸入、
      輸出，此有天然中藥行之登記資料（參照偵查卷第9頁）
      在卷為憑。被告本身及其先生陳邦民均未領有合格之中醫
      師執照，亦為被告所不爭執（參照偵查卷第43頁），應堪
      認定。
（二）依據證人蔡宗銘於本院審理中證稱：「（問：楊澤宗於偵
      查中具結稱大家都稱呼被告為賴醫師，教友是否都稱被告
      為賴醫師？）沒錯，我們大家在教會有時候會稱被告為賴
      醫師，我也有稱被告為賴醫師過，但是被告私底下會要我
      們叫他品儒姐就好，被告並沒有跟我們解釋過他是否為中
      醫師，對於教友稱呼她賴醫師的時候，其並沒有當場表示
      她不是中醫師的身份過。」等語（參照本院卷(一)第109頁
      ）、證人楊澤宗於偵查中證稱：「因為大家都叫她（指被
      告）賴醫師，我因為是朋友帶過去的，沒有詳細去考察她
      到底在作什麼事。」等語（參照偵查卷第27頁）及證人何
      中亨於本院審理中證稱：「但我好像有聽過別人在談論中
      稱呼被告為賴醫師。」、「（問：你聽到別人於談論中稱
      被告為賴醫師，這是何時的事情？）98、99年的事情。」
      等語（參照本院卷(三)第11頁反面）；佐以，本院自網路搜
      尋，查得被告在著作之「滄海中的寧靜—追求真善美的人
      生（道聲出版社）」一書之產品介紹（參照本院卷(三)第32
      頁）中，被告在作者簡介欄內記述其「出身寒門，自幼學
      習中醫，十八歲便進入一貫道學習」、「2006年放下醫務
      生涯」等內容，並有中台神學院陳正院長之熱烈推薦，內
      容記載「『賴醫師』把她生命的樂章集結成書，如同勇士
      歡然奔路。深淵與深淵響應，相信這些撼動她生命的詩弦
      ，必能招來和鳴，使信主的人源源不絕。榮耀歸主。」；
      以及被告在柳原教會週報時，以「賴品儒中醫師」身份講
      述藥膳養生等內容，此有檢察官提出之柳原教會2009 年2
      月8日、2009年2月15日週報各1份（參照本院卷(三)第68頁
      反面、第74頁反面）在卷可按，且檢察官提出之「每日研
      經釋義」一書（參照本院卷(三)第80頁）中，亦有被告以「
      賴品儒中醫師」身份於2008年11月29日在草屯長老教會佈
      道時表演古箏獨奏之照片（參照本院卷(三)第107頁即該書
      第136頁中間照片旁之文字）及於2008年12月31日至2009
      年1月1日在谷關讀經會中以「賴品儒醫師」參與之照片（
      參照本院卷(三)第107頁反面即該書第139頁上方照片旁之文
      字）；足認被告確實有對外自稱為「賴醫師」之情。是被
      告辯稱從未有人稱呼其為賴醫師過云云，顯然不實。
（三）另依據證人潘深堅於本院審理中證稱：「挺陳聖賢牧師的
      有王美莉長老、蔡宗銘執事。」等語（參照本院卷(一)第11
      0頁）、證人何中亨於本院審理中證稱：「（問：中會做
      出不對陳聖賢提出告訴之決議後，被告有無對中會的決定
      表示意見？）有很多人包含被告在內，對該決議不是很滿
      意。」、「（問：教會長老裡面，有無認為要給陳聖賢牧
      師機會的？）有二位王美莉、楊澤宗長老認為要給陳聖賢
      牧師機會，另外有二位沒有意見，其他八位是反對的，反
      對的人是主張陳聖賢牧師不應該繼續留在柳原教會，因陳
      牧師做的不好，陳聖賢沒有經過授權而去與第三者有承諾
      的動作。贊成的人是主張因為陳聖賢牧師已經在柳原教會
      服務九年的時間，應該繼續留在柳原教會，因他們認為陳
      聖賢牧師服務的還不錯。」、「（問：依照你所知，被告
      有無因陳聖賢牧師事件而與王美莉、楊澤宗長老發生爭執
      或衝突？）有過，時間是在100年9月間，有一次禮拜完之
      後，我曾經聽到楊澤宗長老與被告有言語上的爭執。我不
      知道100年7月19日之前被告有無與王美莉、楊澤宗發生衝
      突過。」等語（參照本院卷(三)第10頁反面、第11頁正面）
      ；並有被告提出之財團法人臺灣基督長老教會臺中柳原教
      會100年4月13日對陳聖賢所提刑事告訴狀（參照本院卷(一)
      第118至120頁）、臺中中會中委會善處柳原教會陳聖賢牧
      師任期決議文（參照本院卷(一)第121至122、161頁）、財
      團法人臺灣基督長老教會臺中中會於100年1月31日對陳聖
      賢所發之存證信函（參照本院卷(一)第125至126頁）、柳原
      教會陳聖賢牧師提出之答辯說明（參照本院卷(一)第128至
      136頁）、陳聖賢之妻戴美淑書立之申明書（參照本院卷
      (一)第139至140頁）、臺灣基督長老教會臺中柳原教會20
      11年會員和會手冊（參照本院卷(一)第153至156頁）為證，
      是以，在柳原教會內，因陳聖賢牧師事件之處置方式，被
      告與證人王美莉雙方確實有立場對立之情事。
（四）本案中就被告有無未具合格醫師資格從事針灸之醫療行為
      之犯行，主要係以證人王謝月仔、王美莉、張耀文之證述
      為據。而證人王謝月仔係證人王美莉之母親，證人張耀文
      係證人王美莉之夫婿，換言之，目前僅有證人王謝月仔及
      其家人之證述。茲就證人王謝月仔、王美莉、張耀文等人
      歷次之證述內容，析述如下：
   1、證人王謝月仔歷次證述內容：
    (1)證人王謝月仔於本院審理中證稱：伊於98年2月15日到98
      年2月26日間有到臺中市○區○○路3段35號之天然中藥行
      過，伊女兒王美莉先預約好，再與伊女婿一起帶伊去看，
      去的時候，伊是坐輪椅，當時伊在洗腎，他們打開鐵門，
      我們一進去，賴醫師在1樓就幫伊把脈，把脈之後還有帶
      伊先一起禱告，把脈完之後，因為伊當時血壓很高，高到
      180、190，而且伊有告訴賴醫師伊中風過二次，正在洗腎
      ，賴醫師就要幫伊針灸，說可以降血壓，就帶伊到2樓，
      伊女兒與女婿有與伊一起到2樓，伊將輪椅放在1樓，自己
      慢慢上樓，被告在2樓地上舖一條布巾，要伊趴在地上，
      面向地面，當時是伊女兒與女婿幫忙讓伊趴在硬地板上，
      賴醫師幫伊針灸左手背、左腿靠外側腳踝直線往上的穴道
      處，之前伊中風過二次，左、右各一次，至於被告為何只
      有對伊針灸左側的手、腳，伊就不知道了，伊在接受針灸
      時，伊女婿、女兒在旁邊喝茶，應該沒有看到，伊不知道
      當時為何要叫伊趴著針灸，伊確定後背並沒有針灸，伊前
      後共針灸三次以上，伊去過被告的店二、三次，被告也有
      到伊家中關心過，但是並沒有在伊家中幫伊針灸過，針灸
      時，王美莉、張耀文沒有在旁邊看，他們是在旁邊泡茶，
      針灸的時間約15分鐘以上最久是半小時不到一小時，針灸
      完之後，就扶伊下樓，拿真空包的中藥水，讓伊回家服用
      ，一次拿一個月的份量，一開始說一天服用三次，後來又
      說服用到四、五次也可以，每次去針灸及拿藥的費用，要
      問伊女兒王美莉，伊不知道，都是王美莉付錢的，每次去
      針灸、拿藥時，除伊、王美莉、張耀文外，還有被告及其
      先生在場，被告所使用的針是長長的，伊沒有注意到在針
      灸之時有無以酒精幫伊消毒，每次針灸的不為都差不多，
      伊沒有問過被告為何針灸部位是在手臂、左小腿外側，卻
      要伊趴在地上，人家要伊做什麼伊就做什麼，對於針灸的
      時間伊都忘記了，第一次針灸的地方好像是在一樓診療處
      的以上，也是針灸同樣的部位等語（參照本院卷(三)第13至
      14頁）。
    (2)證人王謝月仔於偵查中證稱：伊有去臺中市○區○○路3
      段35號天然中藥行看病過2、3次，那時伊還在坐輪椅，中
      風二次，要洗腎，被告到伊的教會來，讓被告看病，去了
      該處1樓，被告就拉住伊的手說我們來祈禱，然後帶伊到2
      樓去針灸，在地板上舖一條布，叫伊躺在地上，然後就針
      灸，當時被告有開藥給伊吃，被告開了一個真空包的藥水
      給伊，數量大概是電腦螢幕大小的箱子，後來被告又拿了
      30帖的藥劑給伊女婿，因為價錢昂貴，所以伊按照被告的
      指示熬藥材，但是伊吃了1帖半，人就不清楚了，那晚剛
      好是伊女兒及女婿回來看伊，就馬上開車送伊去醫院，伊
      不清楚一次收多少錢，要問伊女兒等語（參照偵查卷第24
      頁）。
    (3)證人王謝月仔於臺中市政府衛生局100年7月1日訪問時稱
      ：伊不知道那家中藥行的名字，不過對面是福利中心，是
      伊女兒帶伊去的，因為伊是基督徒，在柳原教會做禮拜，
      那裡的教友相互介紹到自由路由一位自稱賴醫師的女性教
      友先帶伊做禱告，然後到中藥行2樓針灸，賴醫師表示可
      以降血壓，其並提供藥帖供伊回家熬煮服用，結果服用後
      產生意識不清送醫急救，伊不知道她是否領有醫師執照，
      不過她自稱賴醫師，是到伊服用她開立的藥方不適送醫，
      才知道她是無照看診，伊都是由女兒陪同，以電話約診前
      去，平常那間中藥行都是大門深鎖，該中藥行1樓後側為
      看診區，2樓為針灸處由賴醫師提供診療布鋪在地上再進
      行針灸，每次診察約需8000元，另該中藥行提供真空包裝
      之濃縮藥材供伊回家服用每天3至4包，收費也近萬元等語
      （參照偵查卷第13頁）。
   2、證人王美莉歷次證述內容：
    (1)證人王美莉於本院審理中證稱：98年2月15日至98年2月26
      日，伊有到天然中藥行去，是伊先生開車載伊、伊母親及
      外勞一起去，外勞必須扶著伊母親，所以外勞也有進入該
      中藥行，但該外勞已經回國了，伊會特別記得98年2月15
      日是因為伊有記帳的習慣，當天記載花費1萬3000元的中
      醫，這一天是因我們教會賴醫師上完課之後，當天是週日
      下午，我們就到自由路賴醫師的診所去，時間是傍晚左右
      ，會去的原因是因為賴醫師有提及總會的總幹事張德謙牧
      師也是被告治好的，被告是他的救命恩人，因為伊母親身
      體狀況不好，所以才會在當天下午去找賴醫師，去的時候
      ，中藥行的門是開著的，店內只有賴醫師與其先生在，被
      告引導我們走到1樓的最裡面，被告有先幫伊母親把脈，
      伊記得當天也有在1樓做針灸，當時候被告還有說他已經
      很久沒有幫人家針灸了，是因為王謝月仔是教友的母親才
      會幫我們針灸，因為伊要過去之前就有先跟被告描述母親
      的身體狀況，當天被告幫伊母親短暫把脈之後，就寫了一
      張紙條交給她先生，並且交代說這是要提煉的，需要一點
      時間，當天被告主要是直接對伊母親說明，所以伊只記得
      幾個動作，被告拿出一個盒子，當時的動作有先做消毒的
      動作，印象中被告還有先撕酒精棉，之後就幫伊母親針灸
      ，伊母親其中有一邊比較無力，有幫伊母親針灸手、腳，
      但是都沒有脫衣服，印象中還有頭，是在1樓長沙發處伊
      母親半躺著進行針灸，伊比較記得第一次針灸的情形，其
      他都是伊先生陪母親去的，實際針灸的部位因時間太久忘
      記了，只記得是無力的那一隻腳的小腿後面，至於左、右
      腳忘記了，頭及手也都忘記針灸的部位，針灸時間約15至
      20分鐘，針灸完後被告會讓伊母親喝水，拿藥總共二次（
      就是98年2月158日、98年2月26日），第一次針灸完喝水
      就回去，因為藥要提煉，所以先付了錢，之後第二、三天
      才去拿藥。因為被告說會幫我們趕製中藥水，以透明的塑
      膠袋包裝著，撕開就可以服用了，就像市面上的科學中藥
      ，份量是一個月，每天服用三次，被告說一天服用四次也
      沒有關係，1萬3000元是藥費，被告說針灸不用另外收錢
      ，如果有空的話，就可以帶伊母親過去針灸，針灸的針細
      細長長的，不是拋棄型的針，是重複使用的針，98年2月1
      5日伊只有負責付款、針灸，98年2月26日被告還要我們去
      拿10帖的藥回來煎，98年2月26日當天應該有針灸，這二
      次我有去，所以確定有帶伊母親去，其他都是伊先生帶去
      的，次數大概有一、二次，總共三、四次，至少三次以上
      ，伊有聽母親及先生說到天然中藥行2樓針灸過，但伊帶
      母親去的二次都是在一樓等語（參照本院卷(三)第15至16頁
      ）。
    (2)證人王美莉於偵查中證稱：伊與王謝月仔係母女關係，伊
      在98年間有帶伊母親去臺中市○區○○路3段35號之天然
      中藥行看診過，看診的醫生是被告賴品儒，因為伊與被告
      是教友，被告看到伊母親就說伊母親的身體很弱，問伊是
      否有帶她去被告的診所看病，伊在98年2月15日就帶母親
      去看病，當天我們走到1樓的最裡面，被告有幫伊母親把
      脈，也不是用病歷，是用一張紙寫一寫給被告先生陳邦民
      ，被告就說這個藥要提煉，所以也不是當天拿藥，被告說
      是一個月的量，所以伊付了1萬3000元，當天還有坐在1樓
      的沙發上針灸，施針的人是被告，被告還強調施針的部分
      不會另外收費，伊帶母親去看病前並沒有確認被告有無醫
      生執照，因為我們在教會中都稱她為賴醫師，所以也沒有
      想到這麼多，後來在禮拜天碰到時，被告又叫伊帶母親回
      診，被告於98年2月26日當天有給我們中藥讓我們帶回去
      吃，被告給了10包，伊付了3000元，98年2月15日到同年
      月26日中間，伊母親都有到被告的中藥行去針灸，一個禮
      拜大概是二次，那時是到2樓針灸躺在地上，伊母親每次
      去針灸，都是伊先生帶去的，伊只有帶母親去看診兩次，
      印象比較深刻，是因為有付錢，所以只記這兩次，後來母
      親在98年3月初有狀況，帶母親去掛急診後，就將藥還給
      被告，母親只吃了2包等語（參照偵查卷第25頁）。
    (3)證人王美莉於臺中市政府衛生局100年7月1日訪問時稱：
      伊有帶母親至臺中市○區○○路3段35號天然蔘藥行過，
      約於98年2月13、26日，由自稱賴品儒者為母親王謝月仔
      把脈及針灸，並有付藥費，賴品儒是教友，因媽媽洗腎，
      她自述曾經診治類似疾病者多人，所以請媽媽過去給她看
      ，為伊母親王謝月仔把脈及針灸者確定為賴品儒，年紀約
      50歲、女性，看診把脈在進門後，最裡面的空間，裡面有
      桌子，第一次針灸手、腳，坐在入門後的左邊沙發，之後
      由伊先生帶媽媽去的，針灸地點改在2樓，但沒有床，用
      簡單的舖單舖在地上，躺在地上針灸，第一次花費是1300
      0元，有科學中藥水，一天3包，一個月份，她沒給伊收據
      ，二週後需調整又拿10包中藥自己回家熬煮，費用3000元
      ，也是沒有收據，吃了二包後，媽媽身體出狀況（全身無
      力、血壓不穩，高到200多），所以掛中國醫藥大學附設
      醫院急診，剩下8包還給賴品儒，之後就沒再去了，母親
      去看診時，伊都會先電話告知，我們都是下午或週六、週
      日去看診等語（參照偵查卷第15頁）。
   3、證人張耀文歷次證述內容：
    (1)證人張耀文於本院審理中證稱：98年2月15日至98年2月26
      日，伊有去過被告的天然中藥行，當時有伊、伊太太、岳
      母、外勞共四人一起去，天然中藥行有賴醫師及其先生，
      伊岳母去該處把脈、針灸，印象中第一次我們有先跟被告
      聯絡，到的時候我們叫門，被告才開門，把脈在一樓，把
      脈之前，被告有先問診，如何問因時間久忘記了，去之前
      ，我們有先告訴賴醫師伊岳母因腎臟洗腎及中風，把完脈
      之後，被告有說要吃藥，並且有提及伊岳母血壓不正常，
      詳細情形不記得，第一次針灸是在1樓坐著針灸，至於有
      沒有因為伊岳母沒辦法久坐，再上2樓針灸，時間久忘了
      ，針灸的部位頭、手、腿部，確切的部位是頭何處忘記，
      雙手有手背、手肘，腿是何部位也忘記了，針灸時間約半
      小時左右，第一次針灸完被告有開中藥水，由伊太太付錢
      ，是否當場拿藥，伊不記得，事後伊太太告知有拿了一個
      月份的中藥水，藥費是1萬3000元，被告還有說以後看診
      、針灸都不用錢，當天1萬3000元是包含看診、針灸及藥
      費的費用，總共去針灸三次以上，因為98年2月15日、98
      年2月26日共二次，這中間還有去過一、二次，所以伊才
      說三次以上，第二次針灸是伊帶岳母、外勞一起去，伊太
      太沒有去，伊太太只有98年2月15日、98年2月26日有去而
      已，第一次是在樓下針灸，第二次開始因伊岳母無法久坐
      ，就到2樓的客廳，那是開放式的空間，伊岳母趴在地上
      ，地上有舖毯子，針灸的部位就如前所述，針灸的針是細
      細的，有長有短，伊不知道是否為拋棄式的針，第二次沒
      有收費，沒有拿藥，只有針灸而已，最後一次針灸的地點
      也是在2樓，這一次有拿10帖的藥，這次的費用由伊太太
      支付，這10帖藥是要自己煎的，藥的內容伊不瞭解，針灸
      的部位都相同，伊岳母上二樓時，是我們慢慢從後推她，
      她自己手扶著樓梯的扶手上去，下樓她是背面下來等語（
      參照本院卷(三)第17至19頁）。
    (2)證人張耀文於偵查中證稱：伊是王美莉的先生，伊曾經帶
      王謝月仔去天然中藥行看病三次以上，這三次都是由被告
      賴品儒醫師為王謝月仔看診，被告賴品儒醫師有為王謝月
      仔把脈及針灸，針灸時也是由被告施針，這三次的時間不
      記得了，地點都是在天然中藥行1、2樓都有等語（參照偵
      查卷第27至28頁）。
   4、觀諸證人王謝月仔、王美莉、張耀文三人前開證述內容，
      明顯可發現有下列不合理之處：
    (1)證人王謝月仔所述於前往被告家中經營之天然中藥行看診
      、針灸時，身體狀況不佳，須乘坐輪椅，且上下樓梯不便
      ，何以王謝月仔之女兒王美莉、女婿張耀文未要求配合王
      謝月仔之身體狀況，選擇在1樓看診處進行針灸治療即可
      ，卻要中風過二次之王謝月仔辛苦步上2樓接受針灸治療
      ？又依證人王謝月仔所述，接受針灸之時，已經中風過二
      次，需乘坐輪椅，且在定期洗腎中，以證人王謝月仔之身
      體狀況，加上證人王美莉所述接受針灸治療之時間係在98
      年2月15至26日農曆年後氣候仍偏涼之時節，顯然不適合
      令王謝月仔趴在僅鋪有布巾之硬地板上接受針灸治療，何
      以王謝月仔、王美莉、張耀文等人當場均未提出質疑？再
      者，證人王謝月仔證稱歷次接受針灸之部位均為左手背、
      左腿靠外側腳踝直線往上的穴道處，並未針灸後背部或肩
      頸處，則王謝月仔大可以平臥仰躺之舒服姿勢接受針灸治
      療即可，為何要趴匐在硬地板上？復以，依證人王謝月仔
      所述，事先即已透過教友處知悉被告之天然中藥行收費昂
      貴，在此情況下，何以會同意讓被告在不舒服之硬地板上
      為其進行針灸治療？而證人王美莉、張耀文陪同身體狀況
      不佳之母親王謝月仔前往看診，面對此等高價又不合理之
      治療方式，當場卻毫無意見，僅係在旁泡茶聊天，未予關
      注？矧以，一般合格之中醫診所，中醫師進行針灸治療時
      ，均會讓病人或躺或臥在診療床上，中醫師以站立姿勢，
      向病人確認不舒服部位，先以酒精棉擦拭欲下針部位後，
      再進行針灸治療，然證人王謝月仔所陳述接受被告針灸之
      過程，明顯與一般正規中醫師之針灸治療方式迥異，何以
      證人王謝月仔會信任被告之治療，而陸續前往接受治療？
    (2)次以，證人王謝月仔、王美莉均證稱王謝月仔在服用被告
      所開之第二次藥方時即呈現意識不清之狀態，並送醫院急
      診，惟經本院向中國醫藥大學附設醫院調閱王謝月仔之病
      歷資料結果，王謝月仔確實有於98年3月2日當天急診就診
      兩次，第一次是肚子痛，第二次為急性譫妄（疑為藥物引
      起），此有中國醫藥大學附設醫院100年10月17日院醫事
      字第1000010894號函檢附之病歷影本（參照本院卷(二)第1
      頁、第20頁反面、第49頁、第51頁反面、第62頁反面、第
      63頁、第173頁反面、第340頁、第353頁、第354頁反面、
      第355頁反面）在卷可稽。而依據中國醫藥大學附設醫院
      急診護理病歷（參照本院卷(二)第49頁）記載：「98年3月2
      日23時22分，王謝月仔意識呆滯，疑似BZD藥物中毒」，
      經查證結果，「BZD」即苯二氮平類藥品Benzodiazepines
      ，屬於鎮靜劑，臨床上有運用於治療失眠症狀，此有臺北
      榮民總醫院家庭醫學部許若嵐、林明慧及精神部蔡世仁所
      著之Benzodiazepine的臨床運用一文（參照本院卷(三)第33
      至36頁）可資參照。且觀諸證人王謝月仔之病歷資料，均
      未發現王美莉或王謝月仔之家屬曾經主動告知醫院其有服
      用不明中藥之情事，證人王美莉自承有護理工作之經歷（
      參照本院卷(三)第16頁），若證人王美莉之父親等人懷疑王
      謝月仔係因服用被告開立之中藥處方導致意識不清之情形
      ，理當在將證人王謝月仔送醫急診時，即主動告知病人曾
      經服用不明藥物甚至提供該藥物予醫師參酌，以協助醫師
      確認病人之狀況，迅速給予正確之治療，然而觀諸前開病
      歷資料卻毫無此項內容之註記，顯見證人王美莉當時並未
      告知醫院其母曾經服用不明中藥之情形。佐以，證人王美
      莉於本院審理中證稱：「（問：當時你母親除服用中藥之
      外，有無服用安眠藥？）應該有，因為我母親服用安眠藥
      多年，她沒有服用的話，無法睡覺。」等語（參照本院卷
      (三)第16頁反面）可知，王謝月仔於98年3月2日出現意識不
      清之狀態，應該係因疑似BZD鎮靜劑之藥物中毒，明顯並
      非因服用中藥所致。
    (3)從而，證人王謝月仔、王美莉、張耀文之證述內容，既然
      存在前開不合理之處，且證人王謝月仔、王美莉、張耀文
      間分別為母女、夫妻關係，關係親密，而證人王美莉與被
      告在柳原教會內又因陳聖賢牧師事件各持不同之處置方式
      ，意見紛歧，導致立場相對，在此前提下，自仍應有其他
      積極之補強證據，以供佐證渠等證詞之可信度，以免被告
      質疑係因教會紛爭而遭人控訴。
（五）就此，證人王美莉於本院審理中提及證人陳碩哲亦曾經接
      受被告之針灸治療過，經檢察官聲請傳喚後，證人陳碩哲
      固於本院審理中證稱：伊於4、5年前認識被告，一直以為
      被告是中醫師，最初是聽說這個中醫師蠻厲害的，也是父
      母親帶去的，且因被告曾經以中醫的方式，幫我們把脈、
      針灸，也有開中藥給我們服用過，98年8月中旬，被告有
      在中國醫藥大學附設醫院幫伊針灸，當時候伊因車禍住院
      ，被告到病房內看診，當時醫生說可同時以中醫方式診治
      ，當時伊與賴醫師關係還很好，所以就請被告到病房來幫
      伊針灸，針灸部位是膝蓋，從98年8月份第一次針灸開始
      之後一週，每天晚上在中國醫藥大學附設醫院病房內都有
      針灸，伊出院之後，還有去被告在自由路上的天然中藥行
      家裡針灸，大約5、6次，第一次的時間大概是98年8月10
      日，有無收費伊就不清楚，因為都是伊父母親與賴醫師接
      洽的，被告會針對要針灸的部位講解，可以幫助該部位血
      路通暢等語（參照本院卷(三)第40頁正面、反面）；然經本
      院向中國醫藥大學附設醫院查證結果，證人陳碩哲係先後
      於97年7月27日至97年8月19日、97年9月3日至97年9月9日
      ，在神經外科病房住院，此有本院公務電話紀錄表（參照
      本院卷(三)第109至110頁）在卷為憑，與證人陳碩哲所稱98
      年8月10日之時間相隔一年，則證人陳碩哲證述之內容是
      否屬實，已有可疑；又中國醫藥大學附設醫院係以中醫起
      家，若病人之病症（如：癌症患者、腦中風者）符合中西
      醫齊治療的話，醫師有可能會建議病人採中西醫一起治療
      ，且醫院有一項「中西醫補助計畫」，建議病人由本院之
      中醫部門一起治療，通常醫院不會允許病人私下找中醫在
      病房進行針灸，如有此情形被護理人員發現的話，會在護
      理紀錄上載明，但也有可能病人會避過護理人員的查看，
      私下進行針灸治療，亦有本院公務電話紀錄表（參照本院
      卷(三)第95至96頁）在卷可按，則中國醫藥大學附設醫院本
      身即有知名之中醫部門，一般患者如於住院期間，經醫師
      建議中西醫合併治療，理應會就近直接找該醫院內之中醫
      師進行治療，不大可能會另外找來外人進行針灸治療，且
      依證人陳碩哲所述，自98年8月10日一週內，被告均有到
      病房為其針灸，卻從未遭醫院護理人員察覺加以制止，亦
      有可疑；復以，證人陳碩哲係案外人陳聖賢牧師之子，目
      前在柳原教會中係與被告立場相對立之人，業如前述，其
      面對發函指控其父親之被告，自難期為公正無私之證言。
      是本院認為證人陳碩哲之證述既有前開重大瑕疵存在，尚
      難據為不利於被告之具體事證。
（六）再就證人王謝月仔、王美莉、張耀文所提及被告不具中醫
      師資格卻為人開立藥方販售不明中藥予人服用部分，固經
      證人蔡宗銘於本院審理中證稱：「我印象中，被告沒有幫
      我針灸或是看診過，但是被告當時有觸摸我的手，不像把
      脈，被告摸我的手之後，問我是不是很容易拉肚子，並且
      說我火氣大之類的。」、「被告只有對我觸摸手，跟我說
      你是不是很容易拉肚子，我問他為何只有摸我的手就知道
      我很容易拉肚子，她說我體質比較冷，被告只有觸摸我雙
      手而已，沒有其他的動作。」等語（參照本院卷(一)第106
      頁反面、第108頁反面），及其先前於偵查中證稱：伊第
      一次是去天然中藥行是在97年間，因為教會大家都會關心
      ，在庭上的都是教友，伊去天然中藥行有買保健茶，伊是
      跟中藥行的人買的，被告會問伊身體有什麼問題，摸一下
      手，沒有把脈，沒有作任何侵入性的治療，伊就說身體比
      較虛，會拉肚子，被告就會用一箱真空藥包賣給伊，因為
      藥材新鮮，前後大概買了3、4萬元，真空包的藥包有買了
      2、3萬元，伊去看病前，並不知道被告有無醫生執照，因
      為都是在教會介紹認識的，所以也沒有特別想過這件事等
      語（參照偵查卷第26頁），然因證人王謝月仔所服用之中
      藥及證人蔡宗銘所購之保健茶，均未經扣案，本院無從送
      請專業機關鑑定其成分，該部分尚難僅憑證人王謝月仔、
      王美莉、張耀文、蔡宗銘等人之證述，即行認定被告有未
      取得合格中醫師資格即擅自開藥之診療行為。
（七）至於，證人即臺中市政府衛生局技佐黃尹鈴於本院審理中
      明確證稱確實有於100年7月1日上午10時15分許，前往臺
      中市○區○○路3段35號之天然中藥行進行訪查，並由被
      告接待等情（參照本院卷(一)第112至113頁），主張確實有
      進行訪查之事，被告則否認上情，辯稱：訪查當天伊並不
      在場等語。然因證人黃尹鈴及會同人員於100年7月1日前
      往天然中藥行時，並未具體表明身份，告知訪查之目的，
      且該次訪查亦未發現有何違反醫師法之器械或就診病人之
      病歷資料，而檢察官於起訴書中亦未引用證人黃尹鈴所製
      作之臺中市政府衛生局檢查醫政現場處理紀錄表（參照偵
      查卷第11頁）作為本案之證據使用，本院認為該現場處理
      紀錄表本身既不符合主管機關例行之訪查流程，且該次訪
      查亦無從佐證本案所指98年間之違反醫師法犯行，顯不具
      有本案之證據適格，因此，本院認為既無從資為本案之證
      據使用，被告就此部分之辯解，即無深究之必要。
（八）從而，本件被告被訴未經取得合格中醫師資格，擅自為病
      患王謝月仔進行針灸之醫療行為，雖有證人王謝月仔、王
      美莉、張耀文等人之證述為據，然因渠等證述之內容係發
      生在98年2月間之事，距離渠等作證之時間已經二年多之
      時間，時間久遠，渠等之記憶是否無誤，已有可疑，且渠
      等三人間，證人王謝月仔與證人王美莉係母女關係，證人
      王美莉與證人張耀文係夫妻關係，三人關係親密，而證人
      王美莉復因柳原教會陳聖賢牧師事件意見紛歧，明顯與被
      告立場相對立，自難期為有利於被告之說詞。是以，在無
      補強證據之情況下，尚難僅以證人王謝月仔、王美莉、張
      耀文等人之證述及被告對外自稱「中醫師」之舉，據以認
      定被告有在未取得合法醫師前為王謝月仔為針灸之醫療行
      為。綜上所述，依舉證分配之法則，對於被告之成罪事項
      ，應由檢察官負舉證義務，檢察官無法舉證使本院產生無
      合理懷疑之確信心證，縱被告所辯不足採信，亦不得因此
      反面推論被告之罪行成立，致違刑事舉證分配之法則。本
      院遍查全卷及調閱相關資料後，認為依檢察官所憑之證據
      ，尚無法認定被告確實有於98年2月間對王謝月仔為針灸
      之醫療行為。則本案檢察官既不能舉證證明被告有未取得
      合法醫師資格擅自執行醫療業務之行為，而使本院產生無
      庸置疑之明確心證，依罪疑唯輕之證據原則，自應為有利
      於被告之認定。此外，本院復查無其他積極明確之證據，
      足以認定被告有檢察官所指之罪行，自屬不能證明被告犯
      罪，本院爰為被告無罪之諭知。
據上論斷，應依刑事訴訟法第301條第1項，判決如主文。
中    華    民    國   100    年    12    月    21    日
                  刑事第七庭    審判長法  官  洪俊誠
                                      法  官  高文崇
                                      法  官  巫淑芳
以上正本證明與原本無異。
如不服本判決應於收受判決後10日內向本院提出上訴書狀，並應
敘述具體理由；其未敘述上訴理由者，應於上訴期間屆滿後20日
內向本院補提理由書（均須按他造當事人之人數附繕本）「切勿
逕送上級法院」。
                                      書記官  莊金屏
中    華    民    國   100    年    12    月    21    日